#Resultaten

##Inventarisatie {#h:inventarisatieres}

### April 2017

Tijdens de eerste inventarisatie op 19 april 2017 werden `r dim(InventApril)[1]` locaties met sporen aangetroffen (getypeerd als `r table(InventApril$Type)[1]` `r names(table(InventApril$Type)[1])`, `r table(InventApril$Type)[2]` `r names(table(InventApril$Type)[2])` en `r table(InventApril$Type)[3]` `r names(table(InventApril$Type)[3])`).
Zoals te zien in Fig. \@ref(fig:kaartapril), waren deze sporen verdeeld in drie verschillende clusters. Een eerste cluster bevond zich tussen Werchter en Haacht waar `r length(InventApril$Waarneming[InventApril$lon>4.644])` van de `r dim(InventApril)[1]` sporen werden gevonden, waaronder `r length(InventApril$Waarneming[InventApril$lon>4.644 & InventApril$Type=="hol"])` van de `r table(InventApril$Type)[2]` holen en `r length(InventApril$Waarneming[InventApril$lon>4.644 & InventApril$Type=="dagrustplaats"])` van de `r table(InventApril$Type)[1]` dagrustplaatsen. In een tweede zone, gelegen tussen Haacht en Rijmenam, werden `r length(InventApril$Waarneming[InventApril$lon<4.644 & InventApril$lon>4.586])` sporen gevonden, waarvan `r length(InventApril$Waarneming[InventApril$lon<4.644 & InventApril$lon>4.586 & InventApril$Type == "hol"])` van de `r table(InventApril$Type)[2]` holen en `r length(InventApril$Waarneming[InventApril$lon<4.644 & InventApril$lon>4.586 & InventApril$Type == "dagrustplaats"])` van de`r table(InventApril$Type)[1]` dagrustplaatsen. In een laatste zone, tussen Rijmenam en Muizen werden nog `r length(InventApril$Waarneming[InventApril$lon<4.586])` van de `r dim(InventApril)[1]` sporen gevonden, allemaal wissels.

```{r, kaartkleurenapril, include=FALSE}
pal <- colorFactor(
  palette = c('green','red','blue'),
  domain = InventApril$Type
  
)
```

```{r kaartapril, fig.cap="Waargenomen sporen tijdens oeverinspectie op 17 april 2017.", echo=FALSE}
leaflet(data=InventApril) %>% 
  addTiles() %>%
  addCircleMarkers(~lon,~lat, color=~pal(Type), stroke = F, radius=10, fillOpacity = 0.8) %>%
  addLegend("bottomright", pal = pal, values = ~Type,
    title = "Spoortypes",
    opacity = 1)
```
### Augustus 2017

De inventarisatie op 30 augustus 2017 leverde `r dim(InventAug)[1]` locaties met sporen op (getypeerd als `r table(InventAug$Type)[1]` `r names(table(InventAug$Type)[1])`, `r table(InventAug$Type)[2]` `r names(table(InventAug$Type)[2])` en `r table(InventAug$Type)[3]` `r names(table(InventAug$Type)[3])`). Deze aantallen zijn sterk vergelijkbaar met de inventarisatie in April 2017, enkel het aantal dagrustplaatsen lag iets lager. Dit kan echter een effect zijn van hogere vegetatie die het vinden van dit soort sporen in deze periode moeilijker maakt. 
Zoals te zien in Fig. \@ref(fig:kaartaugustus), waren deze sporen opnieuw verdeeld in drie verschillende clusters, maar zijn er toch wat verschuivingen in vergelijking met April. Wanneer we dezelfde clusterafbakening hanteren als in april, lagen  `r length(InventAug$Waarneming[InventAug$lon>4.644])` van de `r dim(InventAug)[1]` sporen in de cluster Werchter-Haacht, waarvan `r length(InventAug$Waarneming[InventAug$lon>4.644 & InventAug$Type=="hol"])` van de `r table(InventAug$Type)[2]` holen en `r length(InventAug$Waarneming[InventAug$lon>4.644 & InventAug$Type=="dagrustplaats"])` van de `r table(InventAug$Type)[1]` dagrustplaatsen. In de tweede zone, tussen Haacht en Rijmenam, werden `r length(InventAug$Waarneming[InventAug$lon<4.644 & InventAug$lon>4.586])` sporen gevonden, waarvan `r length(InventAug$Waarneming[InventAug$lon<4.644 & InventAug$lon>4.586 & InventAug$Type == "hol"])` van de `r table(InventAug$Type)[2]` holen en `r length(InventAug$Waarneming[InventAug$lon<4.644 & InventAug$lon>4.586 & InventAug$Type == "dagrustplaats"])` van de `r table(InventAug$Type)[1]` dagrustplaatsen. In de laatste zone, tussen Rijmenam en Muizen werden opnieuw enkel wissels waargenomen, goed voor `r length(InventAug$Waarneming[InventAug$lon<4.586])` van de `r dim(InventApril)[1]` sporen.

```{r, kaartkleurenaugustus, include=FALSE}
pal <- colorFactor(
  palette = c('green','red','blue'),
  domain = InventAug$Type
)
```

```{r kaartaugustus, fig.cap="Waargenomen sporen tijdens oeverinspectie op 30 augustus 2017.", echo=FALSE}
leaflet(data=InventAug) %>% 
  addTiles() %>%
  addCircleMarkers(~lon,~lat, color=~pal(Type), stroke = F, radius=10, fillOpacity = 0.8) %>%
  addLegend("bottomright", pal = pal, values = ~Type,
    title = "Spoortypes",
    opacity = 1)
```

##Telemetrie {#h:telemetrieres}

###Vangen en zenderen {#h:vangenzenderen}

Zoals vermeld onder \@ref(h:vangenmm), werden tijdens een eerste proefperiode in 2017 vier bevers gevangen om het vangen, zenderen en opvolgen via telemetrie te testen. De gegevens van twee van deze bevers bleken niet bruikbaar voor verdere verwerking. Beide andere bevers leverden wel al direct bruikbare data op. Samen met de bevers gevangen in de daaropvolgende vangstsessies werden over de ganse projectperiode in totaal `r length(unique(levels(Bevers$Bever)))` verschillende bevers gevangen, waarvan er `r length(unique(levels(Zenderbevers$Bever)))` met een zender werden uitgerust (tabel \@ref(tab:tabZenderbevers)). In de laatste sessie werd immers, door een gelimiteerd aantal zenders dat nog ter beschikking was, geopteerd om niet alle bevers te zenderen. Bevers die niet werden gezenderd werden wel van een staarttag met identificatiecode en een onderhuidse PIT-tag voor identificatie voorzien.

```{r tabZenderbevers, echo=FALSE}
Laatste <- Waarnemingen[,-c(2)] %>% 
  group_by(Bever) %>%
  summarise(Laatste = max(Datumkort, na.rm=T)) %>% 
  mutate(Laatste = as.Date(Laatste, format="%d/%m/%Y"))
Datapunten <- Telemetrie[,-c(1)] %>% 
  group_by(Bever) %>%
  summarise(Aantal = length(unique(Date)))
Zendertabel <- merge(Zenderbevers[,c(1,9,20)],Laatste, by="Bever")
Zendertabel <- merge(Zendertabel, Datapunten, by="Bever", all.x=T)
Zendertabel$Vangstdatum <- as.Date(Zendertabel$Vangstdatum, format="%d/%m/%Y")
Zendertabel <- Zendertabel %>% 
  mutate(tijd = Laatste-Vangstdatum)
Zendertabel2 <- Zendertabel %>%
  group_by(Bever) %>%
  summarise(Start = min(Vangstdatum), Laatste = max(Laatste), dagen = max(tijd), Aantal = max(Aantal))
Zendertabel <- merge(Zendertabel2, Afstanden, by="Bever") %>% 
  mutate(Afstand = round(maxdist/1000, digits=1)) %>% 
  mutate(dagen = as.numeric(dagen)+1) %>% 
  mutate(Start = as.character(Start, format="%d/%m/%Y")) %>% 
  mutate(Laatste = as.character(Laatste, format="%d/%m/%Y")) %>% 
  mutate(Aantal = replace_na(Aantal, 0))
kable(Zendertabel[,-c(6)],
  caption = "Overzicht dataverzameling gezenderde bevers.",
  col.names = c("Bever", "Startdatum", "Laatste datum","Aantal dagen","Aantal datapunten", "Max. afstand")
 )
```

Bevers met een zender konden gemiddeld `r round(mean(Zendertabel$dagen), digits=0)` dagen worden opgevolgd, variërend van `r min(Zendertabel$dagen)` tot `r max(Zendertabel$dagen)`. Dit leverde gemiddeld  `r round(mean(Zendertabel$Aantal), digits=0)` (`r min(Zendertabel$Aantal)`-`r max(Zendertabel$Aantal)`) datapunten per bever op. Dit betekent dat gemiddeld elke `r Zendertabel %>% mutate(opbrengst = Aantal/dagen) %>% summarise(effectiviteit = round(1/mean(opbrengst),digits=1))` dagen een localisatie kon worden bepaald.

Al deze gegevens zijn informatief maar voor de gedetailleerde verwerking wordt enkel gebruik gemaakt van gegevens van bevers die voldoende gegevens opleverden. Omdat de gegevens verder per maand zullen worden geanalyseerd werd ervoor geopteerd om voor deze detailanalyses enkel die bevers te weerhouden die minstens een volledige maand konden worden opgevolgd. Gezien het gemiddelde van `r Zendertabel %>% mutate(opbrengst = Aantal/dagen) %>% summarise(effectiviteit = round(1/mean(opbrengst),digits=1))` dagen tussen twee localisaties, werd daarbij geopteerd om ook een minimum van 10 verzamelde datapunten als ondergrens voor gedetailleerde verwerking te hanteren.

Dit zorgde ervoor dat `r length(Zendertabel$Bever[Zendertabel$Aantal>9 & Zendertabel$dagen>30])` van de `r length(unique(levels(Zenderbevers$Bever)))` gezenderde bevers geschikt waren voor detailanalyse. Tabel \@ref(tab:tabZenderbevers) leert dat van de 
`r length(unique(levels(Zenderbevers$Bever))) - (length(Zendertabel$Bever[Zendertabel$Aantal>9 & Zendertabel$dagen>30]))` 
er
`r length(Zendertabel$Bever[Zendertabel$Aantal<6])` zelfs vijf of minder datapunten hadden opgeleverd. Verder toont tabel \@ref(tab:tabZenderbevers) dat door het verwijderen van deze bevers ook de extreme waarden in maximaal waargenomen afstand tussen twee punten werden verwijderd. Dit is logischerwijs het gevolg voor de bevers die geen data opleverden maar zorgt er ook voor dat de twee hoogst vastgestelde afstanden uit de dataset verdwijnen. Dit zorgt er in zijn geheel voor dat de gemiddelde afstand van `r round(mean(Zendertabel$maxdist)/1000,digits=2)` ± `r round(sd(Zendertabel$maxdist)/1000,digits=2)` km voor de volledige dataset wordt bijgesteld tot `r round(mean(Zendertabel$maxdist[Zendertabel$dagen>30 & Zendertabel$Aantal>9])/1000,digits=2)` ± `r round(sd(Zendertabel$maxdist[Zendertabel$dagen>30 & Zendertabel$Aantal>9])/1000,digits=2)` km.

##Analyse {#h:analyse}

###Home ranges en rivierlengtes{#h:MCPanalyses}

De gedetailleerde berekening van de home range groottes en bezette oeverlengtes gebeurde, zoals vermeld onder \@ref(h:vangenzenderen), op de locatiebepalingen voor de 14 bevers met voldoende geschikte gegevens (zie \@ref(fig:figruwedata)).
Voor het berekenen van de oppervlaktegrootte van de home ranges via MCP werd in eerste instante geanalyseerd hoeveel procent van de locaties bij voorkeur werd gebruikt. Hiervoor werd de oppervlakte van de home range voor elke bever berekend gebruik makend van 50 tot 100 % van alle locaties, met intervallen van 5 %. \@ref(fig:figruwedata) toont aan dat bij een gebruik van alle locaties, de home range grootte in veel gevallen drastisch toeneemt. Dit maakt duidelijk dat het om zeldzame ver gelegen verplaatsingen gaat en die dus geen deel uitmaken de effectieve home range van dat individu. Ook bij 90 en 95 % van de locaties, is in veel gevallen een toename merkbaar. Deze toename is echter geleidelijker, waardoor de verplaatsingen die deze toenames veroorzaken, alhoewel minder frequent, toch als onderdeel van de home range kunnen worden beschouwd. Om deze redenen werd gekozen om telkens 95 % van locaties te gebruiken voor het berekenen van de home range oppervlaktes. 

```{r berekening MCP home ranges, echo=FALSE}
Databevers <- Zendertabel$Bever[Zendertabel$dagen>30 & Zendertabel$Aantal >10] %>% 
  droplevels()

HRdata <- Waarnemingen %>% 
  filter(Bever %in% Databevers) %>% 
  droplevels()

coordinates(HRdata) <- c("lon","lat")
proj4string(HRdata) <- CRS(WGS84)

##toevoegen welke punten in welke meander liggen
HRdata$polygon_id = over(HRdata, MeandersPoly, returnlist = T)

##plot in WGS84
plotMCP95 <- mcp(HRdata[,1], percent=95, unin = "m", unout = "ha")

HRdata2 <- spTransform(HRdata, BEL)

##95%MCP
##om een nog niet duidelijke reden geeft enkel km input en m2 output de juiste output in ha
cp <- mcp(HRdata2[,1], percent=95, unin = "m", unout = "ha")

##Oppervlakten
Oppervlaktes  <- as.data.frame(cp)
```
```{r Kleurenpalet instellen}
colourCount = length(unique(HRdata@data$Bever))
getPalette = colorRampPalette(brewer.pal(9, "Set1"))
pal <- colorFactor(getPalette(colourCount), domain = HRdata@data$Bever)
``` 

```{r figruwedata, fig.cap="Verzamelde locatiegegevens voor elk van de 14 bevers met geschikte data.", echo=FALSE}
leaflet(HRdata)%>%
addTiles()%>%
addCircleMarkers(color=~pal(Bever), radius=5, fillOpacity = 0.5, stroke = F)
```

```{r figpercentage, fig.cap="Verandering in home range grootte bij variërende percentages van het aantal locaties gebruikt bij het bepalen van minimum convex polygonen voor de 14 bevers met geschikte data.", echo=FALSE, warning=FALSE}
plotdata <- as.data.frame(melt(mcp.area(HRdata2[,1], percent=seq(50, 100, by = 5),plotit=F)))
plotdata$percentage <- rep(seq(50,100,5),length(unique(plotdata$variable)))
ggplot(data= plotdata) +
  geom_line(aes(x=percentage, y=value, group=variable)) + 
  xlab("percentage locaties gebruikt") +
  ylab("Oppervlakte (ha)")
```
De 95 % MCP home ranges worden gevisualiseerd in \@ref(fig:figMCPkaart). Deze kaart toont een afgelijnde opsplitsing van verschillende groepen home ranges. Zo Kan de Dijle tussen Mechelen en Werchter ruwweg worden opgesplitst in een cluster Mechelen-Rijmenam, een cluster Rijmenam-Haacht en een laatste cluster Haacht-Werchter. Deze laatste cluster strekt zich ten dele wel ook uit over een deel van Laak. Verder zijn er nog afzonderlijke territoria van bevers stroomopwaarts op de Dijle tot Rotselaar en op de Demer. Telkens valt de strikte territorialiteit wel op waarbij de home ranges van een aantal bevers heel sterk overlappen, maar waarbij de groepen onderling zo goed als geen overlap vertonen. De gemiddelde berekende home range oppervlakte bedroeg `r mean(Oppervlaktes$area)` ha, en varieerde van `r min(Oppervlaktes$area)` tot `r max(Oppervlaktes$area)` ha (\@ref(tab:tabmeanders)).

```{r ClipRivieren}
Rivierlengtes <- data.frame(Bever=levels(HRdata$Bever),
                            Lengte=rep(0,length(levels(HRdata$Bever))))

for (i in levels(HRdata$Bever)){
  locs <- subset(HRdata, Bever==i)
  x_coord <- c(max(locs$lon),max(locs$lon),min(locs$lon),min(locs$lon))
  y_coord <- c(min(locs$lat),max(locs$lat),max(locs$lat),min(locs$lat))
  xym <- cbind(x_coord, y_coord)
  p <- Polygon(xym)
  ps = Polygons(list(p),-1)
  sps = SpatialPolygons(list(ps))
  proj4string(sps) = CRS(WGS84)
  sps <- spTransform(sps, BEL)
  Rivieren2 <- Rivieren
  proj4string(Rivieren2) = CRS(WGS84)
  Rivieren2 <- spTransform(Rivieren2, BEL)
  clip <- gIntersection(Rivieren2, sps, byid = TRUE, drop_lower_td = TRUE)
  Rivierlengtes$Lengte[Rivierlengtes$Bever==i] <- gLength(clip)
}
```

Naast de home range oppervlakte, werd ook de totale bezette oeverlengte van de hoofdrivieren berekend. Hiervoor werd een rechthoek geconstrueerd waarbinnen alle punten gelegen waren en werd de lengte van hetzij Dijle, hetzij Demer binnen deze rechthoek berekend. Omwille van de overlap van dergelijke rechthoeken voor bevers in de Demer met de nabijgelegen Laak, waar deze bevers evenwel geen gebruik van maken (zie \@ref(fig:figruwedata)) werd de Laak hierbij buiten beschouwing gelaten. Omdat deze inschatting toch vooral moet dienen om de capaciteit van een systeem als de Dijle tussen Werchter en Mechelen in te kunnen schatten is deze aanpak echter de meest informatieve. De gemiddelde rivierlengte die door een individuele bever werd benut bedroeg `r round(mean(Rivierlengtes$Lengte)/1000,2)` km, en varieerde van `r round(min(Rivierlengtes$Lengte)/1000,2)` km tot `r round(max(Rivierlengtes$Lengte)/1000,2)` km (Tab. (\@ref(tab:tabmeanders)).

```{r figMCPkaart, fig.cap="Home ranges voor de 14 bevers met geschikte data, berekend via MCP.", echo=FALSE}
leaflet()%>%
  addTiles()%>%
  addPolygons(data=plotMCP95, color=~pal(id), fillOpacity = 1, stroke = F)
```

```{r tabhomeranges}
TabelHR <- merge(Oppervlaktes,Rivierlengtes, by.x="id", by.y="Bever") %>% 
  mutate(area = round(area,2)) %>% 
  mutate(Lengte = round(Lengte/1000,2))

kable(TabelHR,
  caption = "Overzicht home range groottes per bever.",
  col.names = c("Bever", "Oppervlakte (95%MCP) (ha)", "Oeverlengte (km)")
 )
```

```{r tabseizoenranges, echo=FALSE}
HRdata2$Maand <- month(HRdata2$Datumkort)
Zomer <- subset(HRdata2, Maand>3 & Maand<10)
Zomer <- subset(Zomer, Bever!="BE1006")
Zomer$Bever <- factor(Zomer$Bever)
Winter <- subset(HRdata2, Maand<4 | Maand>9)
Winter <- subset(Winter, Bever!="BE1010")
Winter$Bever <- factor(Winter$Bever)
cpzomer <- mcp(Zomer[,1], percent=95, unin = "m", unout = "ha")
Oppzomer <- as.data.frame(cpzomer)
cpwinter <- mcp(Winter[,1], percent=95, unin = "m", unout = "ha")
Oppwinter <- as.data.frame(cpwinter)
Seizoen <- merge(Oppzomer, as.data.frame(table(Zomer$Bever)), by.x="id",by.y="Var1")
Seizoen <- merge(Seizoen, Oppwinter, by="id", all.x=T, all.y=T)
Seizoen <- merge(Seizoen, as.data.frame(table(Winter$Bever)), by.x="id",by.y="Var1")

TabelHRSeizoen <- Seizoen %>% 
  rename(Bever= id, Zomer = area.x, Winter = area.y, 'Aantal zomer' = Freq.x, 'Aantal winter' = Freq.y) %>% 
  mutate(Zomer = round(Zomer,2)) %>% 
  mutate(Winter = round(Winter,2))

kable(TabelHRSeizoen,
  caption = "Overzicht Home range groottes per seizoen."
 )
```

###Seizoenaliteit

Om eventuele verschillen in territoriumgrootte per semester na te gaan werd ook een berekening van de 95 % MCP per halfjaar uitgevoerd. Hierbij werden alle gegevens verzameld in de maanden april-september als zomer aangeduid en alle waarnemingen gedaan in de periode oktober-maart als winter (Tab. \@ref(tab:tabseizoenranges)). Door het opsplitsen van de gegevens ontstaat echter vrij veel ruis op het berekenen van de oppervlaktes en door ongelijke verdeling van het aantal datapunten per halfjaar is een eenduidige vergelijking moeilijk. Toch blijkt over alle punten heen het verschil, alhoewel soms individueel sterk verschillend, niet significant verschillend (t = `r t.test(TabelHRSeizoen$Zomer,TabelHRSeizoen$Winter, paired=T)[1]`, p = `r t.test(TabelHRSeizoen$Zomer,TabelHRSeizoen$Winter, paired=T)[3]`, df = `r t.test(TabelHRSeizoen$Zomer,TabelHRSeizoen$Winter, paired=T)[2]`). Om seizoenale verschillen in gedrag en territoriumgebruik te vergelijken lijkt het dus meer aangewezen om het exact berekenen van home range grootte achterwege te laten en een meer tentatieve vergelijking van enkel die bevers waarvan veel gegevens over verschilende jaarhelften beschikbaar zijn. Deze aanpak komt verder aan bod onder VERWIJZING...

```{r tabmeanders, echo=FALSE}
Meanderdata <- as.data.frame(HRdata@data)
Meanderdata$polygon_id <- Meanderdata$polygon_id$box_id
Meanderdata$meander <- 1
Meanderdata$meander[is.na(Meanderdata$polygon_id)] <- 0
library(lubridate)
Meanderdata$Maand <- month(Meanderdata$Datumkort)

TabelMeanders <- Meanderdata %>%
  group_by(Maand) %>% 
  summarise(waarnemingen = length(Bever), InMeander = sum(meander), Aandeel =
              InMeander/waarnemingen*100) 

kable(TabelMeanders,
  caption = "Overzicht waarnemingen binnen en buiten meanders.",
  col.names = c("Maand", "Aantal waarnemingen", "Binnen meander", "Aandeel")
 )
```

###Gebruik meanders

In totaal werden `r sum(TabelMeanders$waarnemingen)` locatiebepalingen weerhouden, waarvan er `r sum(TabelMeanders$InMeander)` (`r round(sum(TabelMeanders$InMeander)/sum(TabelMeanders$waarnemingen)*100,1)` %) zich binnen een meander bevonden (Tab. \@ref(tab:tabmeanders). Dit aandeel vertoont wel een sterke seizoenaliteit, waar vooral de periode december-februari erg belangrijk lijkt te zijn voor het gebruik van de meanders binnen de home range. 

Daarnaast lijkt het ook duidelijk dat meanders belangrijk zijn als rust en voortplantingsplaats. Van de `r length(unique(levels(Burchten$Burcht)))` vastgestelde burchten met voortplanting, bevonden er zich 
`r length(unique(Burchten$Burcht[Burchten$Locatie=="Meander"]))` burchten op een meander, 
`r length(unique(Burchten$Burcht[Burchten$Locatie=="Vijver"]))` op een privévijver, en `r length(unique(Burchten$Burcht[Burchten$Locatie=="Dijk"]))` in een dijk.

Ook hier zorgt de vaak ongelijke verspreiding van datapunten in de tijd en ruimte over de  verschillende bevers voor wat onduidelijkheid maar lijkt de algemene trend van een verhoogd gebruik van de meanders in de winter wel duidelijk. Toch zal ook dit element meegenomen worden in een meer gedetailleerde bespreking van een aantal bevers onder VERWIJZING.


##Casussen {#h:casussen}

###Territorium Muizen-Rijmenam

```{r dataTerr1, echo=FALSE}
dataTerr1 <- subset(HRdata2 , Bever=="BE1003" | Bever=="BE1009")
dataTerr1 <- as.data.frame(dataTerr1@data)
dataTerr1$Terr <- 1
dataTerr2 <- subset(HRdata2 , Bever=="BE1005" | Bever=="BE1015")
dataTerr2 <- as.data.frame(dataTerr2@data)
dataTerr2$Terr <- 2
dataTerr3 <- subset(HRdata2 , Bever=="BE1012")
dataTerr3 <- as.data.frame(dataTerr3@data)
dataTerr3$Terr <- 3
dataTerr <- rbind(dataTerr1,dataTerr2,dataTerr3)
dataTerr$Meander <- "nee"
dataTerr$Meander[!is.na(dataTerr$polygon_id)] <- "ja"
dataTerr$'In Meander' <- factor(dataTerr$Meander)

ggplot(subset(dataTerr, !is.na(Maand)), aes(x=factor(Maand), fill=`In Meander`)) + 
  ylab("Aantal waarnemingen") +
  geom_bar(position= "stack") +
  facet_wrap(~Terr)
```


```{r figTerr1, fig.cap="Datapunten per seizoen voor twee bevers uit het territorium op de Dijle tussen Muizen en Rijmenam", echo=FALSE}
Terr1 <- subset(HRdata , Bever=="BE1003" | Bever=="BE1009")
Terr1$Maand <- month(Terr1$Datumkort) 
Terr1$Seizoen[Terr1$Maand<4] <- "Winter"
Terr1$Seizoen[Terr1$Maand>3 & Terr1$Maand<7] <- "Lente"
Terr1$Seizoen[Terr1$Maand>6 & Terr1$Maand<10] <- "Zomer"
Terr1$Seizoen[Terr1$Maand>9] <- "Herfst"

pal  <- colorFactor(palette=c("green","red","blue","hotpink"), domain=Terr2$Seizoen)

leaflet(Terr1)%>%
  addTiles()%>%
  addCircleMarkers(color=~pal(Seizoen), radius=5, fillOpacity = 1, stroke = F)
``` 

###Territorium Rijmenam-Haacht

```{r figTerr2, fig.cap="Datapunten per seizoen voor twee bevers uit het territorium op de Dijle tussen Rijmenam en Haacht", echo=FALSE}
Terr2 <- subset(HRdata , Bever=="BE1005" | Bever=="BE1006")
Terr2$Maand <- month(Terr2$Datumkort) 
Terr2$Seizoen[Terr2$Maand<4] <- "Winter"
Terr2$Seizoen[Terr2$Maand>3 & Terr2$Maand<7] <- "Lente"
Terr2$Seizoen[Terr2$Maand>6 & Terr2$Maand<10] <- "Zomer"
Terr2$Seizoen[Terr2$Maand>9] <- "Herfst"

pal  <- colorFactor(palette=c("green","red","blue","hotpink"), domain=Terr2$Seizoen)

leaflet(Terr2)%>%
  addTiles()%>%
  addCircleMarkers(color=~pal(Seizoen), radius=7, fillOpacity = 1, stroke = F) %>% 
  addLegend(pal = pal, values=~Seizoen)
```

###Territorium Heikant

```{r figTerr3, fig.cap="Datapunten per seizoen voor een bever uit het territorium op de Demer ter hoogte van Heikant", echo=FALSE}
Terr3 <- subset(HRdata , Bever=="BE1012")
Terr3$Maand <- month(Terr3$Datumkort) 
Terr3$Seizoen[Terr3$Maand<4] <- "Winter"
Terr3$Seizoen[Terr3$Maand>3 & Terr3$Maand<7] <- "Lente"
Terr3$Seizoen[Terr3$Maand>6 & Terr3$Maand<10] <- "Zomer"
Terr3$Seizoen[Terr3$Maand>9] <- "Herfst"

pal  <- colorFactor(palette=c("green","red","blue","hotpink"), domain=Terr3$Seizoen)

leaflet(Terr3)%>%
  addTiles()%>%
  addCircleMarkers(color=~pal(Seizoen), radius=7, fillOpacity = 1, stroke = F) %>% 
  addLegend(pal = pal, values=~Seizoen)
```
