---
title: "Onderzoek naar het habitatgebruik van bever (_Castor fiber_) in relatie tot schadebeheer"
author: 
  - 
    name: "Frank Huysentruyt"
    email: "frank.huysentruyt@inbo.be"
  -
    name: "Kristof Baert"
    email: "kristof.baert@inbo.be"
  -
    name: "Jim Casaer"
    email: "jim.casaer@inbo.be"
  -
    name: "Siege Van Ballaert"
    email: "Siege.vanballaert@vlaanderen.be"
  -
    name: "Joris Vernaillen"
    email: "joris.vernaillen@inbo.be"
  -
    name: "Daniël Van Der Beeck"
    email: "d.vanderbeeck@vmm.be"
  -
    name: "Jan Vercammen"
    email: "jan.vercammen@inbo.be"
    
subtitle: "Verkenning van het ruimtegebruik voorafgaand aan mogelijke beheermaatregelen"
reportnr: ""
ordernr: ""
link-citations: TRUE
bibliography: literatuurlijst.bib
site: bookdown::bookdown_site
output:
  bookdown::pdf_book:
    base_format: INBOmd::inbo_rapport
  bookdown::gitbook:
    split_by: "chapter+number"
    template: !expr INBOmd::inbo_rapport_css("html")
  bookdown::epub_book:
    stylesheet: "css/inbo_rapport.css"
    template: !expr INBOmd::inbo_rapport_css("epub")
---

```{r setup, include=FALSE}
library(readxl)
library(rgdal)
library(inborutils)
library(leaflet)
library(rgeos)
library(geosphere)
library(maptools)
library(kableExtra)
library(raster)
library(lubridate)
library(adehabitatHR)
library(pals)
library(RColorBrewer)
library(sp)
library(reshape2)
library(tidyverse)
#library(mapview)
#library(raster)
library(knitr)
opts_chunk$set(
  echo = FALSE, 
  eval = TRUE,
  cache = FALSE,
  dpi = 300,
  fig.width = 150 / 25.4,
  fig.height = 100 / 25.4,
  warning = TRUE,
  error = TRUE,
  message = TRUE
)
library(INBOtheme)
theme_set(
  theme_inbo(
    base_family = "Calibri", # "Flanders Art Sans",
    base_size = 12
  )
)
if (!interactive() && opts_knit$get("rmarkdown.pandoc.to") != "html") {
  opts_chunk$set(dev = "cairo_pdf")
  theme_set(
    theme_inbo(
      base_family = "Calibri", # "Flanders Art Sans",
      base_size = 8
    )
  )
}

##Eigen functies
##Polygon_kml_coord function
##gets names and coordinates from kml polygons

Polygon_kml_coord <- function(fileName){
  kml.text <- readLines(fileName)
  coordstart <- grep("<coordinates>",kml.text)
  coordeind <- grep("</coordinates>",kml.text)
  coords <- NULL
  for (i in 1:length(coordstart)){
    start <- coordstart[i]
    eind <- coordeind[i]
    naam <- gsub("^.*>","",gsub("</name>","",kml.text[start-6]))
    for (j in (start+1):(eind-1)){
      coordi <- as.data.frame(kml.text[j])
      colnames(coordi) <- c("ruw")
      coordi <- coordi %>%
        separate(ruw, c("x", "y", "z"), ",")
      coordi <- cbind(naam, coordi)
      coords <- rbind(coords,coordi)
    }
  }
  coords <- coords[,1:3]
  return(coords)
}

##Line_kml_coord function
##gets names and coordinates from kml lines

Line_kml_coord <- function(fileName){
  kml.text <- readLines(fileName)
  coordstart <- grep("<coordinates>",kml.text)
  coordeind <- grep("</coordinates>",kml.text)
  coords <- NULL
  for (i in 1:length(coordstart)){
    start <- coordstart[i]
    eind <- coordeind[i]
    naam <- gsub("^.*>","",gsub("</name>","",kml.text[start-4]))
    for (j in (start+1):(eind-1)){
      coordi <- as.data.frame(kml.text[j])
      colnames(coordi) <- c("ruw")
      coordi <- coordi %>%
        separate(ruw, c("x", "y", "z"), ",")
      coordi <- cbind(naam, coordi)
      coords <- rbind(coords,coordi)
    }
  }
  coords <- coords[,1:3]
  return(coords)
}


```

```{r, data inlezen, include=FALSE}
#Grids definieren
BEL <- "+init=epsg:31370"
WGS84 <- "+init=epsg:4326"
##gegevens importeren uit excel databank telemetrie
Bevers <- read_excel('input/Zenderdatabank.xlsx', sheet = "Vangstgegevens")
Jongen <- read_excel('input/Zenderdatabank.xlsx', sheet = "Voortplanting")
Burchten <- read_excel('input/Zenderdatabank.xlsx', sheet = "Burchten")
Fotos <- read_excel('input/Zenderdatabank.xlsx', sheet = "Cameravalfotos")
##gegevens inventarisatierondes 2017
InventApril <- read_excel('input/Inventarisaties.xlsx', sheet = "April")
InventAug <- read_excel('input/Inventarisaties.xlsx', sheet = "Augustus")
##gegevens uit naar csv omgezette kml files uit Mymaps samennemen in telemetriefile
fileNames <- Sys.glob(file.path("input/csv","*.csv"))
Telemetrie <- NULL
for (fileName in fileNames) {
  tmp <- read.csv2(fileName, header=TRUE)
  Telemetrie <- rbind(Telemetrie,tmp)
}
##Dijle, Demer en Laak als Lijnen inlezen
fileName <- "input/kml/Dijle.kml"
fileName_short <- sub(".kml","", substr(fileName,11,20))
assign(fileName_short, as.data.frame(Polygon_kml_coord(fileName)))
Dijle$naam <- "Dijle"
Dijle$x <- as.numeric(Dijle$x)
Dijle$y <- as.numeric(Dijle$y)
coordinates(Dijle) <- c("x","y")
Dijle <- SpatialLines(list(Lines(list(Line(Dijle)), "id")))

fileName <- "input/kml/Demer.kml"
fileName_short <- sub(".kml","", substr(fileName,11,20))
assign(fileName_short, as.data.frame(Polygon_kml_coord(fileName)))
Demer$naam <- "Demer"
Demer$x <- as.numeric(Demer$x)
Demer$y <- as.numeric(Demer$y)
coordinates(Demer) <- c("x","y")
Demer <- SpatialLines(list(Lines(list(Line(Demer)), "id")))

fileName <- "input/kml/Laak.kml"
fileName_short <- sub(".kml","", substr(fileName,11,20))
assign(fileName_short, as.data.frame(Polygon_kml_coord(fileName)))
Laak$naam <- "Laak"
Laak$x <- as.numeric(Laak$x)
Laak$y <- as.numeric(Laak$y)
coordinates(Laak) <- c("x","y")
Laak <- SpatialLines(list(Lines(list(Line(Laak)), "id")))

##Laak niet meenemen, te specifiek voor slechts enkele bevers
Rivieren <- rbind(Dijle,Demer)

##Meanders inlezen als polygoon
fileName <- "input/kml/Meanders.kml"
fileName_short <- "Meanders"
assign(fileName_short, as.data.frame(Polygon_kml_coord(fileName)))
Meanders$x <- as.numeric(Meanders$x)
Meanders$y <- as.numeric(Meanders$y)
coordinates(Meanders) <- c("x","y")
Meanders$group <- Meanders$naam
Meanders$id <- Meanders$naam
data <- data.frame(box_id=unique(Meanders$naam),row.names=unique(Meanders$id))

points2polygons <- function(df,data) {
  get.grpPoly <- function(group,ID,df) {
    Polygon(coordinates(df[df$id==ID & df$group==group,]))
  }
  get.spPoly  <- function(ID,df) {
    Polygons(lapply(unique(df[df$id==ID,]$group),get.grpPoly,ID,df),ID)
  }
  spPolygons  <- SpatialPolygons(lapply(unique(df$id),get.spPoly,df))
  SpatialPolygonsDataFrame(spPolygons,match.ID=T,data=data)
}
MeandersPoly <- points2polygons(Meanders,data)
proj4string(MeandersPoly) <- CRS(WGS84)

##verwijder tijdelijke files
remove(tmp,fileName,fileNames)
```

```{r, datacleaning, include=FALSE}
#dataformats
#Bevers
Bevers$Bever <- as.factor(Bevers$Bever)
Bevers$Geslacht <- as.factor(Bevers$Geslacht)
Bevers$Manipulatietijd <- ifelse(
  ((as.numeric(Bevers$Manipulatiestop)-as.numeric(Bevers$Manipulatiestart))/60)<0,
  ((as.numeric(Bevers$Manipulatiestop)-as.numeric(Bevers$Manipulatiestart))/60)+1440,
  ((as.numeric(Bevers$Manipulatiestop)-as.numeric(Bevers$Manipulatiestart))/60))
#Burchten
Burchten$Burcht <- as.factor(Burchten$Burcht)
Burchten$Bever <- as.factor(Burchten$Bever)
#Fotos
Fotos$Bever <- as.factor(Fotos$Bever)
Fotos$Datum <- paste(Fotos$Datum," ",substr(Fotos$Uur,12,19))
Fotos$Datum <- strptime(Fotos$Datum, format="%Y-%m-%d %H:%M:%S")
Fotos$Uur <- NULL
#Inventarisaties
InventApril$Type <- as.factor(InventApril$Type)
InventAug$Type <- as.factor(InventAug$Type)
#Telemetrie
Telemetrie$Bever <- as.factor(Telemetrie$Bever)
Telemetrie$Date <- paste(Telemetrie$Datum," ",Telemetrie$Uur)
Telemetrie$Datum <- strptime(Telemetrie$Date, format="%d/%m/%Y %H:%M:%S")
#Alle waarnemingen samen (telemetrie, fotos, vangst)
Waarnemingen <- rbind(Telemetrie[,c(5,1,4,3)],Fotos)
Waarnemingen$Datumkort <- as.Date(Waarnemingen$Datum, format="%d/%m/%Y")
Waarnemingen$Datum <- NULL
Vangsten <- Bevers[,c(1,7,8,9)] %>%
  filter(!is.na(lat)) %>% 
  rename(Datumkort = Vangstdatum)
Waarnemingen <- rbind(Waarnemingen, Vangsten) %>% 
  droplevels()

##Dataset met enkel gezenderde bevers
Zenderbevers <- Bevers %>% 
  filter(!is.na(Frequentie)) %>% 
  droplevels()
```

```{r, afstanden, include=FALSE}
##maximale afstanden berekenen per beest
x <- 0
Afstanden <- data.frame(Bever=factor(levels(Waarnemingen$Bever)),
                        maxdist=as.numeric(rep("", length(levels(Waarnemingen$Bever)))))
for (i in levels(Waarnemingen$Bever)){
  if (length(Waarnemingen$lat[Waarnemingen$Bever==i])>1){
  tmp <- subset(Waarnemingen, Bever==i)
    for (j in 1:(nrow(tmp)-1)){
      for (k in 1:(nrow(tmp)-j)){
        y <- pointDistance(tmp[j,c("lon","lat")],tmp[j+k,c("lon","lat")], lonlat=T)
        if(y>x){
          x<-y
        }
      }
    }
  Afstanden$maxdist[Afstanden$Bever==i] <- x
  } else {
  Afstanden$maxdist[Afstanden$Bever==i] <- 0
  }
x <- 0
}

##verwijder tijdelijke files
remove(i,j,k,x,y, fileName_short)
```

# Dankwoord {#h:dankwoord}

Dit onderzoek gebeurde in opdracht van de Vlaamse Waterweg nv. We willen hen expliciet bedanken voor het vertrouwen in het INBO voor het uitvoeren van deze opdracht. Een samenwerking als deze laat ons toe het perspectief van het technisch beheer van de waterlopen in Vlaanderen van nabij te leren kennen. Hierdoor kunnen we deze elementen beter in rekening brengen bij toekomstige projecten rond het beheer van biodiversiteit in en rond grote waterlopen. We bedanken ook iedereen bij De Vlaamse Waterweg nv. die bijdroeg aan het coördineren van dit onderzoek, met hulp en ondersteuning op het terrein of met snelle antwoorden op technische vragen.

Tijdens dit project konden we ook beroep doen op Miel Cnuts, die als student Agro- en Biotechnologie bij de Hogeschool PXL, zijn stage met bijhorende bachelorscriptie bij INBO uitvoerde. Het vele bijkomende veldwerk van Miel, zijn hulp bij datacontrole en -verkenning en zijn literatuurstudie droegen zeker bij aan het uiteindelijke eindresultaat van dit project.

Finaal willen we graag nog onze collega's Axel Neukermans, Anneleen Rutten, Emma Cartuyvels en Kurt Schamp bedanken die bijsprongen waar nodig bij het veldwerk.

# Samenvatting {#h:samenvatting}

De Europese bever neemt in Vlaanderen, nu de soort er in volle expansie is, ook schijnbaar minder geschikte habitats in, vaak met bijhorende risico’s op graafschade aan waterkerende dijken. Hierbij rijst de vraag hoe groot deze risico’s zijn en in welke mate ze beheersbaar kunnen worden gemaakt. De Vlaamse Waterweg nv vroeg daarom aan INBO om langs een stuk van de Dijle en de Demer in Vlaams-Brabant de aanwezigheid van bevers en de manier waarop ze van dit gebied gebruik maken, in kaart te helpen brengen. Naast klassieke inventarisatiemethodes bleek onderzoek via VHF-telemetrie een geschikte, maar arbeidsintensieve, aanvulling. In totaal konden 22 bevers van een zender worden voorzien, waarvan er 14 voldoende gegevens opleverden voor gedetailleerde analyse.

De resultaten van dit onderzoek toonde weinig tot geen territoriumoverlap zodat het aantal vastgestelde territoria gelijk was aan het aantal aanwezige families. Op de Dijle tussen Werchter en Muizen, over een lengte van ongeveer 15 km, werden duidelijk drie verschillende territoria geïdentificeerd die elk 5-6 km rivierlengte beslaan. Hoewel het dus duidelijk is dat er binnen deze zone drie families aanwezig zijn, is het aantal aanwezige bevers moeilijker in te schatten en fluctueert dit doorheen het jaar waarschijnlijk tussen de 12 en 20 individuen. Door zeldzame intrusies van bevers uit naburige territoria en dispersie van jonge bevers uit meer stroomopwaarts gelegen territoria kan dit aantal wel tijdelijk sterk oplopen, maar dit effect is van korte duur.

We stelden vast dat, waar mogelijk, de bevers hun burchten aanlegden in bereikbare, dichtbij de rivier gelegen, afgekoppelde meanders en dat ze daar ook een aanzienlijk deel van hun tijd spendeerden. Dit impliceert dat het behoud van deze meanders, het toegankelijk maken ervan of het verbeteren van hun kwaliteit als beverhabitat goede beheermaatregelen kunnen zijn. Omdat we voor zowel territoria met continu bereikbare meanders, territoria met tijdelijk droogvallende meanders, als territoria zonder bereikbare meanders, ongeveer een gelijke rivierlengte vaststelden lijkt de biologische draagkracht van het hier onderzochte systeem vrij constant te zijn en de hoeveelheid voedsel en leefgebied dus overal voldoende gewaarborgd.

Hoewel aanpalende meanders dus een zeer belangrijk onderdeel van het beverhabitat kunnen uitmaken zijn ze geen ultieme voorwaarde voor de aanwezigheid van bevers. Wel zullen bevers die toegang hebben tot meanders met voldoende water, weinig verstoring en voldoende schuil- en voedselmogelijkheden daar hun burcht aanleggen en er grote delen van hun tijd spenderen zodat de kans op holen en uitgegraven rustplaatsen in de dijken van de hoofdwaterlopen sterk vermindert. Door het sterk territoriale gedrag waarborgt de aanwezigheid van een beverfamilie verder het uitblijven van bijkomende vestiging van andere beverfamilies op de hoofdwaterloop in een brede zone. In functie van de draagkracht en van eventuele dijkschade zijn er daarom sterke aanwijzingen dat systemen met meer schuilmogelijkheden in de vorm van bereikbare aanpalende meanders minder risico op schade vertonen.

# Aanbevelingen voor beheer en/of beleid {#h:aanbeveling}

Dit project onderzocht via terreinobservaties en VHF-telemetrie op welke manier bevers zich gedragen binnen een riviersysteem dat gevoelig is aan structurele dijkschade door bevers. Het project slaagde erin de lokale bezetting in een studiegebied langs de Demer en de Dijle in kaart te brengen en identificeerde verschillende methodes om dit ook voor bevers op andere locaties in Vlaanderen op een efficiëntie manier te doen.

In functie van het beheersen van mogelijke structurele schade formuleert het project volgende aanbevelingen:

- Naarmate de bever zich in Vlaanderen verder uitbreidt, neemt hij ook schijnbaar minder geschikte habitats in. Het totaal uitsluiten van de aanwezigheid van bevers in schadegevoelige zones wordt daardoor sterk bemoeilijkt. Het is daarom aangewezen om op grotere schaal eerder voor een preventieve, dijkschade-mitigerende aanpak te kiezen dan voor een aanpak die de aanwezigheid van bevers tegengaat. Het weren van bevers kan op die manier lokaal worden beperkt tot zeer schadegevoelige locaties.

- De beheeroptie om bevers toch volledig uit bepaalde brede zones te weren vergt bijkomend onderzoek naar de omgevingsvariabelen die hierbij een rol kunnen spelen. Bovendien moet worden nagegaan op welke manier deze informatie in een beheercontext aangewend zou kunnen worden.

- De aanwezigheid van toegankelijke en geschikte rustzones, zoals bijvoorbeeld oude meanders, kan zorgen voor een gecontroleerde aanwezigheid van bevers in een groot gebied. De vestiging van een bever(familie) zal bijkomende vestiging van andere bevers in deze zone helpen voorkomen, omwille van natuurlijk territoriaal gedrag. Dergelijke rustzones bevinden zich bij voorkeur dicht bij de hoofdwaterloop, hebben een gewaarborgde waterstand, voldoende beschutting, voedsel en een minimum aan verstoring. Het uitgevoerde onderzoek vond ook indicaties dat de aanwezigheid van dergelijke rustzones het risico op graafschade elders in het territorium helpt verlagen. Het is daarom aangewezen om in gebieden met bekende of verwachte beveractiviteit voldoende geschikte rustzones te voorzien en de kwaliteit ervan te onderhouden.

Deze aanbevelingen laten zich vertalen in een breed plan van aanpak voor het beheer van de aanwezigheid van bevers op waterlopen met risico op dijkschade:

1. Bij het vaststellen van de aanwezigheid van bevers in een bepaalde zone wordt via sporenonderzoek de spreiding van de aanwezige verschillende families en territoria in kaart gebracht. Dit kan via een sporenonderzoek op de oevers en in aanpalende rustgebieden, waarbij vooral wissels en knaag- en vraatsporen kunnen worden vastgesteld. Het is echter aangewezen om ook een sporenonderzoek vanaf het water (bv. per kano) uit te voeren, bij voorkeur bij lage of waar mogelijk verlaagde, waterstand, om zo ook de aanwezigheid van dagrustplaatsen (ondiepe holtes) en holen vast te kunnen stellen. Deze inventarisaties gebeuren bij voorkeur in twee verschillende seizoenen om een meer volledig beeld van het habitatgebruik te krijgen.

1. Na het identificeren van families en territoria via sporenclusters moeten, als nog niet door het sporenonderzoek gekend, de belangrijkste burcht(en) per territorium worden gelokaliseerd. Dit kan via een meer gedetailleerd sporenonderzoek of via nachtelijke observaties. Het vangen en zenderen van bevers kan daarbij helpen, maar is zeer arbeidsintensief en vergt de nodige wettelijke afwijkingen.

1. Wanneer binnen een territorium de belangrijkste burcht(en) zich op een locatie bevinden waar de kans op schade onbestaande of minimaal is, is het aanbevolen deze locatie te vrijwaren en de geschiktheid ervan als beverhabitat te onderhouden of te verbeteren. Dit kan gaan over toegankelijkheid vanaf de hoofdwaterloop, de aanwezigheid van beschutting en voedsel, het waarborgen van een constante minimale waterdiepte en het beperken van verstoring. De aanwezigheid van een beverfamilie met burcht op een niet-schadegevoelige locatie is de beste manier om een lang stuk (tot ca. 5 km) waterloop te vrijwaren van andere bevers en om de kans op schade door de aanleg van holen in dijken te minimaliseren.

1. Als een burcht zich op een schadegevoelige locatie bevindt of wanneer een bezette geschikte locatie niet langer gevrijwaard kan worden, is het aangewezen om zo dicht mogelijk bij de oorspronkelijke burchtlocatie, of rond zones met gekende activiteit, op zoek te gaan naar een alternatieve geschikte zone waarbinnen de aanleg van een burcht kan worden getolereerd. Deze locaties bevinden zich bij voorkeur dicht bij de hoofdwaterloop, hebben een gewaarborgde waterstand, voldoende beschutting, voedsel en een minimum aan verstoring. Dit kan worden bereikt door het beter toegankelijk maken van geschikte maar afgesloten zones, of door het meer geschikt maken van tot dan toe minder geschikte zones door het voorzien van bijkomende oeveraanplantingen, het verminderen van verstoring en het waarborgen van een minimale waterstand.

1. In de gevallen waarbij voor een gecontroleerde aanwezigheid van bever wordt gekozen is het aangeraden de toegang tot voedsel en beschutting voldoende te waarborgen om onvoorspelbare verschuivingen van het habitatgebruik binnen het territorium te voorkomen.

1. Wanneer er geen alternatieven aanwezig zijn, kan worden gekozen om een volledige zone onaantrekkelijk te maken voor bever. Dit kan inhouden dat op cruciale plaatsen voor oeverversteviging wordt gekozen, maar de verwachting daarbij is dat, wanneer geen andere flankerende maatregelen worden genomen, de schade zich binnen het territorium zal verplaatsen als niet de volledige oever kan worden verstevigd. Flankerende maatregelen bestaan er vermoedelijk vooral uit dat de toegang tot voedselbronnen en de aanwezigheid van beschutting in deze zone zoveel mogelijk wordt beperkt, zodat het territorium onvoldoende middelen biedt. Dit kan gaan van een intensief maaibeheer van de oevers tot het ontoegankelijk maken van aanpalende bossen, boomgaarden, tuinen en akkers. De effectiviteit van dergelijke ingrepen op de aanwezigheid van bevers werd nagegaan aan de hand van literatuuronderzoek. De exacte ingrepen nodig voor het volledig weren van bever langs dit soort waterlopen vragen dan ook verder onderzoek.

1. Het louter wegvangen van bevers heeft in de meeste gevallen weinig zin. Wanneer de omstandigheden van het territorium niet wijzigen zal het snel door een nieuwe familie worden ingenomen. Bij schade aan een specifieke locatie die nadien ontoegankelijk kan worden gemaakt, kan wegvangen wel effect hebben. Ook dan is uiterste voorzichtigheid geboden en is het sterk aangewezen niet te vangen tijdens de voorplantingsperiode en gevangen bevers binnen hetzelfde territorium terug te plaatsen. Door het ontoegankelijk maken van een voordien sterk gebruikte locatie zal daarenboven een verschuiving van het habitatgebruik binnen het territorium optreden die moeilijk te voorspellen is. Het is daarom aangewezen een dergelijke ingreep te flankeren met het voorzien van alternatief geschikt habitat voor de aanleg van een burcht binnen eenzelfde territorium, waarnaar bevers op dat moment kunnen worden verplaatst. Een andere mogelijkheid is het volledige habitat ongeschikt maken, waardoor de bevers het gebied zelfstandig zullen verlaten.

1. Elke vorm van beheer wordt het best begeleid door een goede en regelmatige opvolging door sporenonderzoek, zodat een verschuiving in het habitatgebruik tijdig kan worden opgemerkt en er op kan worden ingespeeld. Daarnaast moet bij elke genomen maatregel, zowel positief als negatief voor bever, de afweging omtrent mogelijke impact op andere aanwezige soorten en habitats worden gemaakt.


# English abstract {#h:english}

\benglish

As a result of its recent range expansion throughout Flanders, the European beaver has also started colonizing less favorable habitats, with associated risks of excavation damage to dikes. The question then arises of how great these risks are and to what extent they can be made manageable. The Vlaamse Waterweg nv therefore asked INBO to help map out the presence of beavers and the way in which they use a specific area along the Dyle and Demer river in Flemish Brabant. Next to traditional inventory methods, research via VHF-telemetry proved to be a suitable, but labor-intensive, addition. A total of 22 beavers could be provided with a transmitter, of which 14 provided sufficient data for detailed analysis.

The results of this study showed little to no territory overlap, so that the number of established territories was equal to the number of families present. On the Dyle between Werchter and Muizen, a stretch of approximately 15 km, three distinct territories were identified, each covering 5-6 km of river length. Although it is clear that there are three families within this zone, the number of beavers present is more difficult to estimate and probably fluctuates between 12 and 20 individuals throughout the year. Rare intrusions from beavers from neighboring territories and dispersion of young beavers from more upstream territories may temporarily increase this number, but this effect is short-lived.

We found that, where possible, beavers built their dens in accessible, disconnected meanders close to the main river and that they also spent a significant amount of their time there. This implies that preserving these meanders, making them accessible or improving their quality as beaver habitat, can be good management measures. We also found that territories with continuously accessible meanders, as well as territories with meanders that temporarily dry up and territories without any meanders, all roughly occupied the same river length. This implies that the biological carrying capacity of the system investigated here is fairly constant and that food and habitat is sufficiently guaranteed throughout.

Although adjacent meanders can form a very important part of the beaver habitat, they are not a prerequisite for beaver presence. Beavers that have access to meanders which hold sufficient water, have little disturbance and provide sufficient shelter and food, will locate their den and spend a large part of their time there, reducing the risk of burrows and excavated resting places in the dikes of the main watercourses. Due to the strong territorial behavior, the presence of a beaver family further guarantees the absence of additional settlement of other beaver families on the main watercourse in a wide zone. In function of the carrying capacity and possible dike damage, there are strong indications that systems with more hiding possibilities in the form of accessible adjacent meanders have less risk of damage.

\eenglish

\mainmatter

# Inleiding {#h:inleiding}

##Algemeen kader {#h:kader}

De Europese bever, _Castor fiber_ (hierna bever genoemd), was ooit algemeen en wijdverspreid in Europa, maar verdween midden 19^e^ eeuw uit Vlaanderen en grote delen van Europa door intensieve bejaging en habitatverlies [@Vanwijngaarden1966; @Nolet1998]. Door herintroductie-projecten en een toenemende bescherming van de soort nam hun aantal in Europa in de laatste decennia opnieuw toe [@Halley2012; @Nolet1998] en verkeert de soort momenteel in een gunstige IUCN status (_population increasing, least concern_) ([IUCN, 2019](https://www.iucnredlist.org/species/4007/115067136)).

Sinds het jaar 2000 komen ook in Vlaanderen opnieuw bevers voor, opgesplitst in twee deelpopulaties [@Verkem2003; @ANB2015]. Een eerste populatie situeert zich in het Maasbekken en is het resultaat van natuurlijke areaaluitbreiding via de Maas vanuit zowel Nederland als Wallonië. Een tweede populatie heeft de Dijlevallei als kerngebied, een gevolg van clandestiene uitzettingen in dit bekken aan zowel Waalse als Vlaamse zijde [@Verkem2003; @ANB2015]. De Vlaamse populatie werd in 2013 geschat op 150 – 200 dieren [@ANB2015]. Een recente evaluatie van de monitoring van bever in Vlaanderen schatte de minimale populatie in 2014 op 70 territoria of 196 bevers, een aantal dat sterk toenam tot 159 territoria of 445 bevers in 2018 [@Huysentruyt2019]. Deze waarde bevindt zich net onder de 167 territoria die in het soortbeschermingsprogramma voor bever als gunstige staat van instandhouding voor de soort in Vlaanderen naar voor werd geschoven [@ANB2015]. De verwachting is dan ook dat deze gunstige staat voor Vlaanderen in de komende jaren zal worden bereikt. 

Gezien het belang van het Dijlebekken voor bevers in Vlaanderen en de recente sterke toename van de soort in dit gebied, wordt al sinds enkele jaren hoge activiteit van bevers in het Dijlebekken vastgesteld. Waar de situatie in dat bekken langs de grens met Wallonië weinig risico’s inhoudt, zorgt de aanwezigheid van waterkerende dijken verder stroomafwaarts ten noorden van Leuven wel voor een hogere kans op schade door bevers. Door het graven van holen en gangenstelsels bestaat immers het risico op schade aan deze dijken, met eventuele overstromingen van de achterliggende gebieden tot gevolg. Hierbij rijst de vraag hoe groot deze risico’s zijn en in welke mate ze beheersbaar kunnen worden gemaakt. In de regio tussen Werchter en Muizen (Vlaams-Brabant), een traject van ongeveer 15 km, vraagt de situatie in de laatste jaren stilaan om ingrepen om verdere schade te voorkomen en bestaande schade te herstellen. Deze regio werd daarom door De Vlaamse Waterweg nv (voor 2018 Waterwegen en Zeekanaal) aangeduid als een zone waarin deze situatie moest worden onderzocht en geëvalueerd. Tijdens een verkennende inspectie in deze regio in 2015 stelde De Vlaamse Waterweg nv 45 aantastingen door bevers vast, verspreid over drie clusters.

Om meer zicht te krijgen op de omvang van deze aantastingen, de aanwezigheid van bevers in het gebied en de manier waarop de bevers van dit gebied gebruik maken, werd in 2017 een project in samenwerking met INBO opgestart. Doorheen het project werd het studiegebied verder uitgebreid op de Demer tot Betekom, goed voor een studiegebied met een rivierlengte van ongeveer 20 km. Dit onderzoek werd in 2019 afgerond en de bevindingen ervan vormen de inhoud van dit rapport.

##Doelstellingen {#h:doelstellingen}

Binnen dit project werd in een eerste fase het schaderisico opnieuw in kaart gebracht via twee nieuwe gedetailleerde inventarisaties van de oevers van de Dijle tussen Werchter en Muizen. Daaropvolgend werd nagegaan in welke mate VHF-telemetrie een nuttige tool kon zijn om de activiteit van de bevers ter plaatse te volgen. Hiervoor moest worden nagegaan of bevers makkelijk te vangen en van een zender te voorzien waren, en hoelang en consistent dit kon worden opgevolgd. Binnen dit luik werden ook verschillende zendertypes geëvalueerd.

Wanneer de methodiek geschikt bleek, had het opvolgen als doel informatie te bekomen over de exacte aantallen, de locatie van holen en burchten en de eventuele variatie erin doorheen de tijd, de verplaatsingen van de bevers en het concrete gebruik en grootte van hun leefgebied. Al deze gegevens moeten toelaten om na te gaan wat de potentiële draagkracht voor bevers is van een systeem zoals het onderzochte stuk van de Dijle, met inbegrip van aanpalende vijvers en meanders. Deze informatie kan daarbij als basis dienen voor de opmaak van een beheerstrategie met concrete maatregelen die zowel bij de aanleg als bij het beheer van dijken kunnen worden toegepast om de impact van bevers te minimaliseren.

De concrete vragen die in deze studie werden behandeld zijn:

- In welke mate is VHF-telemetrie een goed, haalbaar en efficiënt onderzoeksinstrument voor het beantwoorden van deze vragen?

- Hoeveel beverfamilies en individuele bevers zijn er naar schatting aanwezig?

- Hoe groot zijn de verschillende territoria en in welke mate is er overlap?

- Afgaande op aantallen en territoriumgrootte, wat is de draagkracht van het systeem met inbegrip van aanpalende vijvers en meanders?

- Wat is de rol van de aanpalende meanders en in welke mate bepalen de karakteristieken ervan het gebruik door bevers? 

- In welke mate kunnen preventieve maatregelen en/of strategisch beheer (bevers op geschikte locaties tolereren om erger te vermijden) bijdragen tot het beheersbaar maken van de risico’s?

Aanvankelijk zou in een tweede fase ook worden nagegaan hoe bevers reageren op preventieve maatregelen die genomen worden tegen schade aan de waterkerende dijken of op andere geplande maatregelen in het gebied zoals herstelwerken of het heraansluiten van oude meanders op de hoofdwaterloop. Omdat deze werken echter pas op het einde van de onderzoeksperiode werden uitgevoerd, op een moment waarop nog weinig bevers met een actieve zender in het gebied aanwezig waren, kon dit onderdeel niet rechtstreeks worden onderzocht. Het rapport geeft daarom in zijn conclusies enkel weer wat, op basis van de gedane observaties, de te verwachten reacties zijn en doet vanuit die context aanbevelingen voor het verdere beheer. De studie werd uitgevoerd op de Dijle omdat dit gebied een kernzone vormt voor de beverpopulatie met navenante schaderisico’s. De ervaringen die met deze studie opgedaan worden, zullen echter ook bruikbaar zijn op andere locaties in Vlaanderen waar zich gelijkaardige situaties voordoen.
